Inventaris van de collectie van de Directeur Archief Koninklijke Landmacht van het Ministerie van Defensie, (1906) 1939-1949
Nationaal Archief, Den Haag
Ministerie van Defensie: Collectie Directeur Archief Koninklijke Landmacht
Def: Dir. Archief KL
1906-1949
merendeel 1939-1949
D126
2.10 meter; 50 inventarisnummers.
Normale geschreven, getypte en gedrukte documenten, geen bijzondere handschriften.
Nationaal Archief, Den Haag
Archieven Koninklijke Landmacht en Departement van Defensie
De stukken zijn aangetroffen in het archief dat gevormd is door de Directeur Archief Koninklijke Landmacht. Dit is gebeurd op basis van een bevel van de Chef der Afdeling Landmacht van het Algemeen Hoofdkwartier, d.d. 12 juli 1940, nr. 1892. Het betreft hier een collectie van stukken en dossiers betreffende (de)mobilisatie, instructies, orders, inlichtingen, opbouw, afbouw van het leger van de Zee- en Landmacht en het Departement van Defensie. De periode betreft vooral de voorbereiding, tijdens en kort na de Tweede Wereldoorlog. Aanwezig is ook een aantal luchtfoto’s en topografische kaarten.
Archiefvorming
Geschiedenis van de archiefvormer
In november 1940 werd de Luitenant-kolonel b.d. G. Fabius door het Hoofd van het Afwikkelingsbureau Departement van Defensie, ritmeester B.R.P.F. Hasselman, verzocht de leiding op zich te willen nemen van een op te richten archief. Daarin zouden alle nog aanwezige archieven van de Zee- en Landmacht worden verenigd en bewerkt. De eerste benaming luidde: “Weermachts Archief”. Deze naam werd op verzoek van de directeur G. Fabius in 1941 gewijzigd in: “Nederlandsch Weermachts Archief”. In het najaar van 1945 werden de archieven van de marine door het Departement van Marine teruggenomen. Daarna werd na goedkeuring door de Minister van Oorlog de naam: “Archief Koninklijke Landmacht” ingevoerd en werd op 24 november 1945 opgenomen in de sectie Krijgsgeschiedenis van de Generale Staf. Fabius nam op 31 augustus 1950 op 65 jarige leeftijd afscheid als directeur.
Geschiedenis van het archiefbeheer
Het is niet duidelijk wanneer de uiteindelijke collectie gevormd is. Gezien de datering van de stukken is dit waarschijnlijk voor 1950 geweest. Het archief stond toen in de Wittepoortkazerne in Leiden. In 1959 zijn van daar een groot aantal zgn. “medische archieven” overgegaan naar de Inspectie Geneeskundige Dienst der Koninklijke Landmacht (IGDKL). De reden van de verplaatsing van de collectie is niet meer te achterhalen daar het in dit geval geen medisch archief betreft. Uiteindelijk is het archief na de opheffing van de IGDKL geplaatst bij het vm. Centraal Medisch Archief in Leiden (CMA). Het CMA is in 1999 opgegaan in het voormalig Centraal Archievendepot (CAD).
De verwerving van het archief
Het archief is krachtens bepalingen van de Archiefwet overgebracht.
Inhoud en structuur van het archief
2.13
Inhoud
Het archief bestaat uit stukken en dossiers betreffende (de)mobilisatie, instructies, orders, inlichtingen, opbouw, afbouw van het leger van de Zee- en Landmacht en het Departement van Defensie. De periode betreft vooral de voorbereiding, tijdens en kort na de Tweede Wereldoorlog. Aanwezig zijn ook een aantal luchtfoto’s en topografische kaarten.
Selectie en vernietiging
Besloten is het archief te bewerken en te ontsluiten. Dit heeft geresulteerd in deze toegang. Aangezien het hier Tweede Wereldoorlog gerelateerd archief betreft zijn tijdens de bewerking van het archief geen archiefbescheiden vernietigd. Aangetroffen was een aantal liassen. Na verwijdering van de liassen zijn de daarin aangetroffen onderwerpen of stukken afzonderlijk beschreven. Ook de overige aangetroffen omslagen met onderwerpen zijn beschreven en opgenomen. Het archief is vervolgens ontdaan van alle ijzeren bindmiddelen en in zuurvrije mappen en dozen verpakt. De opgevouwen luchtfoto’s zijn uitgevouwen en in een afwijkend formaat dozen opgenomen (inv.nr. 43, 44 en 45). In voorkomend geval zijn ook de stafkaarten uitgevouwen en in een afwijkend formaat doos opgenomen (inv.nr. 47-50).
Aanvullingen
Er worden geen aanvullingen verwacht.
Aanwijzingen voor de gebruiker
Openbaarheidsbeperkingen
Volledig openbaar.
Materiële beperkingen
De aangetroffen foto’s zijn in een slechte staat en daarom niet beschikbaar. Het betreft de inventarisnummers 43-45.
Aanvraaginstructie
Openbare archiefstukken kunnen online worden aangevraagd en gereserveerd. U kunt dit ook via de terminals in de studiezaal van het Nationaal Archief doen. Om te kunnen reserveren dient u de volgende stappen te volgen:
U maakt een profiel aan op www.gahetna.nl, en logt vervolgens in
Via de archiefinventaris (alleen de beschrijvingen met rode nummers) selecteert u het gewenste archiefstuk door op de knop 'Reserveren' te klikken
In het volgende scherm geeft u aan op welke dag u het archiefstuk wilt inzien
Indien u zich bevindt in de studiezaal en een tafelnummer heeft ontvangen kunt u dit nummer vermelden. Als u geen tafelnummer heeft kunt u tafelnummer 777 laten staan
Vervolgens bevestigt u uw reservering door deze te versturen.
Verwant materiaal
Beschikbaarheid van kopieën
Uit dit archief zijn geen kopieën op een alternatieve drager als microfilm, microfiche of in digitale vorm beschikbaar.
Verwante archieven
Inventaris van het archief van het Ministerie van Oorlog: Openbaar Verbaalarchief en Gedeponeerde archieven, (1811) 1813-1945 (1952), zie
toegang 2.13.01
Inventaris van het archief van het Hoofdkwartier Veldleger (1891) 1907-1942 (1947),
toegang 2.13.16
Inventaris van het archief van de Nederlands Liaison Officier bij het Algemeen Hoofdkwartier te New Delhi en de Nederlands East Indies Liaison Mission bij het Hoofdkwartier Allied Land Forces South East Asia, 1942-1946, zie
toegang 2.13.130
Inventaris van de archieven van de Ordedienst en de Binnenlandse Strijdkrachten, en Afwikkelingsbureau, 1941-1956, zie
toegang 2.13.137
Beschrijving van de series en archiefbestanddelen
- Stukken betreffende de organisatie en oorlogstaken van de Zee - en Landmacht en het departement van Defensie., 1939 - 1944; 1-20; 13 pakken, 7 omslagen
  - 1939, juli - december, 1
  - 1940, januari - februari, 2; omslag
  - 1940, maart, 3; omslag
  - 1940, april, 4; omslag
  - 1940, mei 1 - 19, 5
  - 1940, mei, 20 - 31, 6
  - 1940, juni 1 - 10, 7
  - 1940, juni 11 - 20, 8
  - 1940, juni 21 - 30, 9
  - 1940, juli 1 - 10, 10
  - 1940, juli 11 - 15, 11
  - 1940, juli 16 - 31, 12
  - 1940, augustus, 13
  - 1940, september, 14; omslag
  - 1940, oktober, 15
  - 1940, november, 16; omslag
  - 1940, december, 17; omslag
  - 1941, januari - maart, 18
  - 1941, april - december, 19
  - 1942 - 1944, 20; omslag
- Orders, bevelen en instructies., 1940; 21-24; 3 pakken, 1 omslag
  - 1940, mei - juni, 21; omslag
  - 1940, juli, 22
  - 1940, augustus - september, 23
  - 1940, oktober - december, 24
- Stukken betreffende de hulpverlening bij mobilisatie door het Nederlandsche Roode Kruis., 1936 - 1940; 25; omslag
- Verslag inzake de stand van zaken van de oorlogsvloot Duitse Marine., 1939; 26; stuk
  In de Duitse taal, afzender is niet bekend
- Koninklijk Besluit van 6 mei 1939, nr. 4 betreffende vaststelling van een instructie voor de Opperbevelhebber om het bevel te nemen over de Koninklijke Land - en Zeemacht., 1939 - 1940; 27; omslag
- Stukken betreffende de oprichting van mobilisatieclubs die een nationale ontwapening voorstonden en de bezwaren hiertegen van de legertop., 1939 - 1940; 28; omslag
- Stukken betreffende ontwikkeling en ontspanning voor militairen., 1939 - 1940; 29; omslag
- Telexberichten van de opperbevelhebber van Land - en Zeemacht aan parate legereenheden inzake de verhoogde strijdvaardigheid op 7 - 8 mei 1940., 30; omslag
- Ordners, bevelen en mededelingen inzake onderwerpen hoe te handelen na de capitulatie in mei 1940., 31-32; 2 omslagen
  - Van de opperbevelhebber van Land - en Zeemacht, 31
  - Van de Duitse opperbevelhebber, 32
- Correspondentie van een aantal bezorgde burgers aan generaal H.G. Winkelman inzake vragen en adviezen hoe te handelen tijdens de bezetting., 1940; 33; omslag
- Stukken betreffende de reconstructie van de graden van strijdvaardigheid van de tropen zoals die van toepassing waren voor de inval van de meidagen 1940., 34; omslag
- Stukken betreffende dislocatie en demobilisatie van legerkorpsen, divisies, regimenten en ondersteunende legereenheden., 1940; 35; omslag
- Brieven van de commandant Vesting Holland aan een aantal gemeenten met vragen omtrent de afvoer van burgerbevolking., 1940 - 1941; 36; omslag
- Stukken betreffende het sluiten van afwikkelingsbureaus welke belast waren met de opheffing van de Nederlandse Weermacht., 1941; 37; omslag
- Stukken betreffende het Nederlandsch Vrijwilligers Legioen., 1941 - 1942; 38; omslag
  In de Duitse taal
- Stukken betreffende de organisatie van het departement van Defensie, de oprichting van het (Nederlandsch) Weermachts Archief en de inlevering van de legerarchieven., 1941 - 1949; 39; omslag
- Concept - instructie inzake de taken van de Inspecteur - generaal der Koninklijke Landmacht., 1945; 40; stuk
- Instructies voor het hoofd Dienst der Internering en de commandant van een interneringskamp., c. 1945; 41; omslag
- Stukken betreffende de regionale indeling van de veldpostkantoren in 1939., 1947; 42; omslag
- Luchtfoto’s en bijbehorende landkaarten inzake het Peelgebied, schaal 1:10.000., c. 1949; 43-45; 3 pakken
  - Landkaarten en foto’s nrs. 1 - 3, 43
    Niet raadpleegbaar
  - Foto’s nrs. 4 - 10, 12, 44
  - Foto’s nrs. 11, 13 - 15, 45
- Fotonegatieven van luchtfoto’s inzake de westhoek van Flevoland ter hoogte van de Hollandse Brug., z.d.; 46; omslag
- Topografische kaarten van delen Nederland met ingetekende particuliere verbindingen, schaal 1:200.000, herziene uitgave 1906, z.d.; 47; pak
- Topografische kaarten met ingetekend een indeling van regionale groepen en legereenheden, uitgave 1912, z.d.; 48; pak
- Chromo - topografische kaarten van delen Nederland met ingetekend de indeling strategische detachementen, schaal 1:200.000, Topografische Inrichting, herziene uitgave 1922, z.d.; 49; pak
- Topografische kaarten van delen Nederland met ingetekende verbindingslijnen, schaal 1:20.000, uitgave 1927., z.d.; 50; pak